臺灣臺北地方法院民事判決
110年度訴字第6622號
原      告  郭紹源（KAW SHAO YUAN）


訴訟代理人  賴忠明律師



被      告  袁曼軒  

訴訟代理人  蘇奕全律師
複代理人    陳孝賢律師
            張雅晴  
被      告  賴彥翔  

上列當事人間損害賠償事件，本院於民國110年2月16日言詞辯論
終結，判決如下：
    主      文
原告之訴及假執行之聲請均駁回。
訴訟費用由原告負擔。
    事實及理由
壹、程序方面：
一、按民事案件涉及外國人或構成案件事實中牽涉外國地者，即
    為涉外民事事件，應依涉外民事法律適用法定法域之管轄及
    法律之適用（最高法院98年度台上字第1695號判決意旨參照
    ）。又一國法院對涉外民事法律事件，有無一般管轄權即審
    判權，悉依該法院地法之規定為據。原告既向我國法院提起
    訴訟，則關於一般管轄權之有無，即應按法庭地法即我國法
    律定之，惟我國涉外民事法律適用法未就國際管轄權加以明
    定，應類推適用民事訴訟法之規定（最高法院97年度台抗字
    第185號裁定、96年度台上字第582號判決意旨參照）。再被
    告住所、不動產所在地、侵權行為地或其他據以定管轄法院
    之地，跨連或散在數法院管轄區域內者，各該法院俱有管轄
    權，民事訴訟法第21條定有明文。經查，本件原告為澳大利
    亞籍（店司調卷第13頁），具有涉外因素，屬涉外民事法律
    事件，而被告之住所地均在本院轄區（店司調卷第73至77頁
    ），揆諸前開說明，本院自有管轄權。
二、次按關於由侵權行為而生之債，依侵權行為地法，涉外民事
    法律適用法第25條前段定有明文。本件原告主張被告侵害其
    人格法益而情節重大，且侵權行為地在我國境內，依前揭說
    明，本件自應依侵權行為地法即我國法為準據法。
貳、實體方面：
一、原告主張：伊與被告袁曼軒於民國106年間結婚，婚姻關係
    存續中，惟伊嗣因工作因素及受新冠肺炎疫情於109年初爆
    發影響，未入境台灣，被告賴彥翔明知袁曼軒為有配偶之人
    ，竟於108年2月16日凌晨，由袁曼軒偕同賴彥翔至新北市○○
    區○○○街000號4樓房屋（下稱系爭房屋）過夜、共宿，賴彥
    翔直至同日下午1時許始離開，嗣於同年4月12日，其2人再
    一同返回系爭房屋，並同床共枕、相互親吻。被告上開行為
    已逾越一般男女社交友誼之分際，嚴重破壞伊婚姻生活之圓
    滿，係故意不法侵害伊基於配偶關係之身分法益，且情節重
    大，伊因而受有精神上痛苦，爰依民法第184條第1項、第19
    5條第1、3項規定，請求被告賠償伊非財產上之精神慰撫金
    新臺幣（下同）200萬元等語。並聲明：㈠被告應連帶給付原
    告200萬元，及自起訴狀繕本送達翌日起至清償日止，按週
    年利率5%計算之利息；㈡願供擔保，請准宣告假執行。
二、被告則以：系爭房屋係登記兩造共有，權利範圍各1/2，伊
    每次入境臺灣均以系爭房屋作為長期使用之住居所，惟原告
    於伊不知情、未經伊同意，在系爭房屋門口裝設監視器，並
    在臥室面對床鋪裝設針孔攝影機，長期監視伊使用系爭房屋
    時之出入情形，及監控伊臥室床鋪此涉及高度隱私之部分，
    而嚴重、過度侵害伊之隱私權，故原告提出之門口監視器及
    臥室針孔攝影機拍攝之畫面，係違法取證，不符合比例原則
    ，應不具證據能力，又觀諸門口監視器拍攝之畫面，係被告
    返回系爭房屋，然被告2人係朋友關係，於110年2月16日當
    天被告雖在系爭房屋過夜，但雙方僅是朋友間之正常聊天，
    並無發生超過友誼之行為，原告以被告於系爭房屋過夜即主
    張侵害其配偶權，並無理由等語，資為抗辯。並聲明：原告
    之訴及假執行之聲請均駁回。
三、查原告與袁曼軒於民國106年間結婚，婚姻關係存續中，系
    爭房屋係登記兩造共有，權利範圍各1/2等情，有澳大利亞
    昆士蘭州布里斯本結婚證書、袁曼軒之戶籍謄本、土地及建
    物登記謄本附卷可稽（店司調卷第11至13頁、本院卷第85至
    88頁），且為兩造所不爭執，堪信屬實。
四、本院之判斷：
  ㈠按民事訴訟法對於證據能力並未設有規定，關於涉及侵害隱
    私權所取得之證據是否具有證據能力，應綜合考量誠信原則
    、憲法上基本權之保障、發現真實與促進訴訟之必要性等因
    素，衡量當事人取得證據之目的與手段、所欲保護之法益與
    所侵害法益之輕重，如認符合比例原則，則所取得之證據具
    有證據能力（最高法院109年度台上字第2607號判決意旨參
    照）。反之，如認不符合比例原則，應認所取得之證據不具
    有證據能力。
  ㈡原告主張袁曼軒於108年2月16日凌晨，偕同賴彥翔至系爭房
    屋過夜、共宿，賴彥翔直至同日下午1時許始離開，嗣於同
    年4月12日，其2人再一同返回系爭房屋，並同床共枕、相互
    親吻等情，固據提出系爭房屋門口監視器及臥室針孔攝影機
    拍攝之畫面為證（店司調卷第15至72頁），被告則否認該拍
    攝畫面之證據能力。查原告自承其於108年間，在系爭房屋
    裝設鏡頭正對房屋大門之監視器，並於臥室之電視機內裝設
    針孔攝影機，連線至其個人手機，因而取得上開拍攝畫面（
    本院卷第78頁），袁曼軒則表示伊對原告裝設監視器及針孔
    攝影機之事不知情，是上開拍攝畫面顯係原告在未經袁曼軒
    同意之下，對其私生活所為，該攝影畫面是否具有證據能力
    ，茲分述如下：
　⒈按婚姻關係主要目的之一，在於夫妻各自得藉由此關係之存
    在，尋求人性尊嚴、人格發展之更進一步圓滿狀態，換言之
    ，人性尊嚴與人格發展之獨立存在，實係維繫婚姻關係之主
    要基石。而於婚姻關係成立之後，雖由法律之規定或夫妻之
    約定，雙方均受到部分之拘束（諸如不得違反忠貞義務、互
    負撫養義務、夫妻財產制之特別規定、不得由單方無理由任
    意終止等），但憲法雖未明文保障，惟依釋字第293號已取
    得憲法上地位之隱私權，在未受前述限制之範圍內，配偶之
    間亦不得以維持婚姻圓滿為由，相互侵害；且隱私之維持既
    屬維繫人性尊嚴、人格發展所不可或缺，故亦為維持婚姻關
    係之必要條件，從而應具有較維持婚姻關係圓滿，有更基本
    之重要性。是以嚴重、過度侵害配偶隱私權之方式來維護婚
    姻關係圓滿之權利，不僅目的與手段相違，且已有違比例原
    則，而不能認為適當。
  ⒉參酌刑法第315條之1妨害秘密罪，如純以刑度加以觀察，如
    在符合構成要件之前提下，刑法第315條之1係3年以下有期
    徒刑、拘役或30萬元以下罰金，而原刑法第239條通姦罪刑
    度為1年以下有期徒刑，該條文嗣於110年6月16日刪除，相
    較之下，我國立法者亦認為隱私權之法益較婚姻關係圓滿之
    法益，要顯得重要。
　⒊次查於審酌比例原則時，所考量者應不僅限於兩造間之法益
    輕重，亦需考量判決所可能引起之後續效應。於本件中，如
    法院認此類證據有證據能力，則類似案件（非限於通姦案件
    ）之當事人即有可能以竊錄此一便利、成本低廉之手段蒐集
    有利於己之證據，換言之，或許部分之當事人之損害，可藉
    由此種手段透過法院而取得賠償，但於法院外不特定且為數
    極眾之人民，卻必須因此時時活在一言一行可能遭到竊錄之
    恐懼之中，且以我國社會現狀為例，可輕易取得監視器、針
    孔攝影機裝設或請徵信業者全程監控他人，代價低廉卻損害
    鉅大。
  ⒋本件原告固主張其所為上開錄影之目的係基於住家安全、私
    人空間維護，防止持有鑰匙之友人進出臥室云云，然其未經
    袁曼軒同意，裝設鏡頭正對系爭房屋大門之監視器（店司調
    卷第15至17頁），已發生使用系爭房屋之袁曼軒出入房屋之
    行動為原告長期監視之效果，又原告係在臥室電視機內之隱
    密處裝設針孔攝影機，且鏡頭僅正對床鋪（店司調卷第19至
    72頁），並非於畫面可顯示臥室門口出入情形之處（如天花
    板）裝設監視器，實難認原告所述其係為防止友人進出臥室
    而裝設針孔攝影機乙情為可採，原告此舉亦發生長期監控袁
    曼軒於臥室床鋪之非公開活動此涉及高度隱私之部分，顯然
    過度侵害袁曼軒之隱私權，應足認定，故基於前述之說明，
    由於原告此一證據取得之手段有違比例原則，其所取得之上
    開攝影畫面，自無證據能力，均不能於本件採用為證據，自
    不足以證明被告有侵害原告基於配偶關係之身分法益之行為
    。
　㈢至原告主張被告已自承於110年2月16日在系爭房屋過夜，已
    侵害伊基於配偶關係之身分法益，然被告辯稱當天僅是朋友
    間正常聊天，並無發生超過友誼之行為，而縱放寬認定系爭
    房屋大門之監視器拍攝畫面有證據能力，惟依翻拍照片顯示
    （店司調卷第15至17頁），亦難認被告有親密或踰矩行為，
    被告既否認當天有逾越一般男女分際，尚難僅以被告單次在
    系爭房屋過夜，而認其2人必定有發生超過友誼之行為。從
    而，原告主張被告有侵害原告基於配偶關係之身分法益之行
    為，即無證據可為證明，是原告依侵權行為法律關係，請求
    被告連帶負損害賠償之責，應無可採。
五、綜上所述，原告依民法第184條第1項、第195條第1、3項規
    定，請求被告連帶給付原告200萬元，及自起訴狀繕本送達
    翌日起至清償日止，按週年利率5%計算之利息，為無理由，
    應予駁回。原告受敗訴判決，其假執行之聲請即失所依據，
    應併予駁回。
六、本案事證已臻明確，兩造其餘主張陳述及所提之證據，經審
    酌後於本件判決結果無影響，爰不逐一論述，附此敘明。
七、訴訟費用負擔之依據：民事訴訟法第78條。
中　　華　　民　　國　　111 　年　　3 　　月　　10　　日
                  民事第六庭    法  官   蕭清清
以上正本係照原本作成。
如對本判決上訴，須於判決送達後20日之不變期間內，向本院提
出上訴狀。如委任律師提起上訴者，應一併繳納上訴審裁判費。
 　　
中　　華　　民　　國　　111 　年　　3 　　月　　10　　日
                                書記官   林家鋐